【裁判字號】    96,訴,4567
【裁判日期】    970213
【裁判案由】    確認常務監事委任關係存在
【裁判全文】
臺灣臺北地方法院民事判決              96年度訴字第4567號
原      告  乙○○
訴訟代理人  張世興律師
被      告  台北市醫師公會
法定代理人  甲○○
訴訟代理人  郭登富律師
            王耀安律師
上列當事人間確認常務監事委任關係存在事件，本院於民國97年
1月25日言詞辯論終結，判決如下：
    主  文
確認原告與被告間常務監事之委任關係存在。
訴訟費用由被告負擔。
    事實及理由
一、原告起訴主張：
  (一)原告於民國94年10月17日經選舉當選為被告第14屆常務監事
    ，任期至97年10月16日屆滿。原告於96年4月10日下午6時召
    開第14屆第3次臨時監事會，有原告及訴外人劉秀雯、王佳
    文、許自齊、林泉育、黃宗炎計6位監事出席，已達法定人
    數（全體監事計9人），原告宣布開會，會議進行至討論事
    項第二案後，訴外人林泉育監事先行離席，此後僅剩5人。
    當討論事項全部進行完畢後，因無其他事項處理，原告即宣
    布散會而後離開。原告離開後，列席人即訴外人理事長甲○
    ○，與未離開之4位監事（註：不足法定人數），閒談後亦
    陸續離開開會場所。詎事後被告竟製作不實之會議紀錄，偽
    稱原告請辭常務監事職務經監事會決議（以下稱系爭決議）
    通過，呈請主管機關核備。此後內部相關會議，不再通知原
    告出席，因此原告是否具有被告常務監事身分，在法律上地
    位顯有不之危險。
  (二)系爭決議經主管機關核備之處分，業經台北市政府訴願審議
    委員會予以撤銷，其理由足資參酌：「依首揭人民團體選舉
    罷免辦法第44條第1項現定，人民團體之常務監事之辭職應
    以書面提出，並經由監事會之決議，准其辭職。即人民團體
    之常務監事辭職須先有常務監事之辭職書面文件後，再經過
    監事會之決議，其辭職始生效力。本件臺北市醫師公會第14
    屆第3次臨時監事會係於96年4月10日召開，該次決議雖有提
    出訴願人之書面辭呈，惟辭呈記載之訴願人及見證人周昇平
    簽著日期皆為96年4月15日，則該公會於96年4月10日舉行第
    14屆第3次臨時監事會時如何提出l份由訴願人於96年4 月15
    日簽著之文件，即有疑義。又依首揭人民團體法第29條規定
    ，人民團體監事會會議之決議，以監事過半數之出席，出席
    人數過半數或較多數之同意行之，及人民團體選舉罷免辦法
    第6條規定，人民團體之選舉如經出席人數過半數之同意得
    移列於報告事項之後討論事項之前舉行。本件臺北市醫師公
    會第14屆第3次臨時監事會會議紀錄三、臨時動議（一）記
    載，訴願人先行離席，且劉秀雯、王佳文、許自齊、黃宗炎
    、俞志誠共5位監事，已達法定人數，一致決議通過訴願人
    請辭案，則該臨時動議係由何人提出，是否踐行首揭人民團
    體選舉罷免辦法第6條規定程序？而所謂已達法定人數為何
    ？是否本次補選常務監事之會議即如同訴願人所述，係散會
    後再開會？又縱係另行開會，其召集是否合法？及所謂的法
    定人數依臺北市醫師公會章程第15條及第38條規定應有5人
    以上之出席，惟依卷附俞志誠監事96年6月9日之證明書所示
    ，當日其到會時，當時僅見到甲○○理事長、王佳文監事、
    1位律師及會務人員尚在會所，及臺灣臺北地方法院檢察署
    96年8月29日96年度偵字第16884號檢察官不起訴處分書載明
    證人俞志誠及黃宗炎出席時間．並無交集，則俞志誠究竟有
    無參與該次會議表決，即有影響該次會議之合法性，且亦影
    響是否有依規定補選監事之必要。凡此疑義，均有待究明。
    」，是系爭會議之議決不合法。
  (三)系爭決議偽造不實：
    1.系爭決議內容為臨時動議第一案「劉秀雯、王佳文、許自
      齊、黃宗炎、俞志誠共五位監事，已達法定人數」、「一
      致推薦王佳文監事擔任主席」、「決議：一致通過邱常務
      監事請辭。」之決議，決議當時，僅有監事劉秀雯、王佳
      文、許自齊、黃宗炎四位在場，不足法定人數，當時監事
      俞志誠並不在場。
    2.被告以俞志誠有於會議簽到單上簽名並領取車馬費，會議
      紀錄內容事後曾經部分監事簽名確認，即謂監事黃宗炎、
      俞志誠有出席云云，依上事證，顯無足採。
  (四)對於被告抗辯之陳述：
    1.被告於94年10月17日選舉第14屆常務監事，原告與訴外人
      王佳文二人同票，當時曾以協議方式，由原告先擔任常務
      監事，任期自94年10月17日起至96年4月16日止，之後由
      王佳文繼任，任期自96年4月17日起至97年10月16日止，
      原告因此預先簽具96年4月15日之辭呈（註：當時辭呈並
      無見證人）。惟上開協議方式，因違反人民團體選舉罷免
      辦法第25條現定，遭台北市政府社會局糾正，改以抽簽方
      式為之，由原告當選常務監事，台北市政府社會局始同意
      核備，被告乃核發原告當選第14屆常務監事，任期自94年
      10月17日起至97年10月16日止之當選證書。而人民團體常
      務監事之辭職，人民團體選舉罷免辦法第44條第1項、第
      29條第2項及被告章程第23條均有規定，必須先有常務監
      事本其意願出具之辭職書面文件後，再經過常務監事合法
      召集之監事會，該監事會合法組成，再於該監事會合法作
      成之決議，其辭職始生效力，但本件未循此程序。
    2.系爭決議案非合法成立生效：
      (1)按會議議程上所列之議案，經討論表決完畢後，主席宣
        布散會，會議即結束，乃眾所周知之常識與經驗法則。
      (2)被告提出96年4月10日臨時監事會會議紀錄錄音逐字版
        譯文【見被證6】，在在證明擔任主席之原告於議程上
        所列之議案處理完畢後，業已宣布散會，該次會議即已
        結束，是故，系爭會議紀錄上記載臨時動議第一案「一
        致通過邱常務監事請辭」之決議案自非合法成立生效。
    3.主席即原告宣布散會後，96年4月10日第14屆第3次臨時監
      事會即已結束，之後留在現場之監事，其討論自非屬會議
      ，縱令係屬另行開會，亦係未經合法召集之會議，其作成
      之決議自不合法，是系爭會議紀錄上記載臨時動議第一案
      「一致通過邱常務監事請辭」之決議案自非合法成立生效
      。
    4.原告宣布散會，並無違反議事規則，無從類推適用公司法
      第182條之1第2項規定：
      (1)公司法第182條之1第2項規定，係針對以營利為目的之
        公司所為之特別規定，與公益性質之人民團體，性質上
        迥然相異，無類推適用之餘地。且查，公司法第182 條
        之1第2項規定，係於90年11月12日修正公司法時即已增
        列，而人民團體法先後經91年4月24日及同年12月11日
        二次修正，均無增列此種條文，益證主管機關即內政部
        及立法院均有意排除上開規定於人民團體法內，是司法
        機關自應尊重，而不應凌越立法機關權限，逕依類推適
        用之解釋方法，於性質迥異之人民團體創設上開制度。
        是故，被告主張應類推適用云云，顯無理由。何況，本
        件系爭臨時監事會之會議情形，亦不符公司法第182條
        之1第2項所規定之要件，被告之主張，實不足採。
      (2)依被告90年8月15日第12屆第8次理監事聯席會修正通過
        之議事規則第2條第4項規定：「提案除經提案人同意外
        ，不得延後另會討論。」，其所謂「提案」，依第3條
        第1項明載：「提案須在開會通知所規定的時間內提出
        。」，同條第2項：「提案除提案人外，須一人之附署
        。」及第3項：「提案在規定的時間以後提出者，以臨
        時動議論，須一人之附署始得討論。」。亦即必須在開
        會通知所規定的時間內提出之議案，且必須有提案人及
        另一人之附署，始能成為前述議事規則第2條第4項之提
        案。
      (3)系爭96年4月10日第14屆第3次臨時監事會，其提案僅有
        五項【參見原證二之討論事項】，且均經討論及表決完
        畢【參見被證六之錄音逐字檔第24頁第11行「（主席，
        通過第五案）」】。因此，擔任主席之原告宣布散會，
        並無違反議事規則，自無從類推適用公司法第182條之1
        第2項規定。
      (4)至於列席之理事長甲○○於該次會議中所述【參見被證
        六之錄音逐字檔第24頁第14行至第28行】，僅係其個人
        在會議上之發言而已，既非「報告」，更非屬前開議事
        規則之提案。
      (5)又前開議事規則第3條第5項「不經提案或臨時動議的議
        案不得討論及表決，但理事長、秘書長及召集委員之報
        告不在此限。」，參酌第1條第1項前段規定「出席人員
        有參加會議之義務，列席人員得自由參加會議。」，以
        及內政部訂頒之「會議規範」第20條「出席人有發言、
        動議、提案、討論、表決及選舉等權利」、第22條「列
        席人得參與本身所代表單位有關問題之發言與討論」，
        唯有出席人始有動議或提案之權利。因此，前述第3條
        第5項「但理事長、秘書長及召集委員之報告不在此限
        。」，係指理事長、秘書長及召集委員為出席人之理事
        會、常務理事會、理監事聯席會而言，致於監事會，理
        事長、秘書長及召集委員均非出席人，根本無動議或提
        案之權利，何來此規定之適用？退萬步言，縱令於監事
        會有上開但書之適用，則此情況亦非屬「提案」，亦無
        前述議事規則第2條第4項規定之適用。
    5.被證三之原告辭呈，因違法而無效；縱非因違法而無效，
      亦尚未生效：
      (1)原告出具被證三之原告辭呈之經過，已如前述。惟上開
        協議由原告及王佳文各任期一年半之方式，因違反人民
        團體選舉罷免辦法第25條現定，遭台北市政府社會局糾
        正，該協議與辭呈即因違法而無效，理事長甲○○持該
        無效之辭呈，於系爭96年4月10日第14屆第3次臨時監事
        會使用，自不合法。
      (2)退萬步言，縱令上開辭呈未因違法而無效，然上開辭呈
        內容明載「原告啟96年4月15日（出具）」、「本人自
        民國96年4月16日起請辭台北市醫師公會第14屆常務監
        事職務」，亦即該辭呈之文義，必須於「96年4月15日
        」始出具此辭呈，請辭日期係「96年4月16日起」，惟
        理事長甲○○於辭呈期日屆至前之系爭96年4月10日第
        14屆第3次臨時監事會持為使用，依民法第102條第1項
        規定，上開辭呈自尚未發生效力。
  (五)提出原告當選常務監事之當選證書、被告偽造不實之第14屆
    第3次臨時監事會會議紀錄、被告96年4月16日函、台北巿政
    府社會局96年4月23日函、台北巿政府社會局96年5月10日函
    、台北巿政府社會局96年5月30日函、黃宗炎監事96年5月18
    日證明書、俞志誠監事96年6月9日證明書、台北巿政府社會
    局94年10月27日函、台北巿醫師公會94年11月7日函及其附
    件94年10月17日第14屆第1次監事會會議紀錄、台北巿政府
    社會局94年11月10日函、台北巿醫師公會96年4月13日第14
    屆第4次臨時監事會議議程、台北巿政府訴願決定書、人民
    團體選舉罷免辦法第44條規定、人民團體法第29條規定、台
    北巿醫師公會章程、人民團體法第26條規定等各影本為證。
  (六)被告否認原告常務監事身分，其內部相關會議，不再通知原
    告出席。因此，原告是否具有被告常務監事身分，在法律上
    之地位顯有不確定之危險，且得以確認之訴加以排除，是原
    告爰依法對被告提起本件確認之訴。聲明：確認原告與被告
    間常務監事之委任關係存在。
二、被告則以：
  (一)原告違背94年監事會會議決議與公會慣例，有失誠信：本件
    常務監事之爭議，源於94年10月17日常務監事選舉結果原告
    與王佳文票數相同，經協議3年任期2人各任1年半，由原告
    先就任，約定原告任期自94年10月17日至96年4月16日（詳
    被證2：94年10月17日公會第14屆第1次監事會會議記錄），
    並預先簽具96年4月15日之辭呈（詳被證3：辭呈），原告順
    利於96年4月17日起就任新職。在此之前被告之第11屆之理
    事長選舉也曾發生相同之情形，原告當時為當事人之一，與
    本件不同者係原告經協議後擔任後半任期之理事長，且順利
    就任至任期屆滿。換言之，原告並非不熟悉公會之慣例與程
    序。
  (二)原告逕行宣布散會，違背議事規則：
    1.被告遵循往例於96年4月10日召開第14屆第3次臨時監事會
      會議，本應依據原告事先簽好之辭呈，改選王佳文監事為
      常務監事，惟遭當時擔任會議主席之原告故意阻撓本件改
      選案之臨時動議案之提出，不願進行改選案討論，甚至強
      行宣布會議結束散會，原告並自稱與會監事等人續行召開
      係「座談會」；而當時列席之公會顧問徐景星律師，即當
      場告知原告會議屬合議制，主席在未經其他與會監事同意
      下，無權逕行解散會議。惟原告仍不顧其他監事反對，拂
      袖而去（詳被證6：第14屆第3次臨時監事會會議紀錄錄音
      逐字版）。
    2.被告96年4月10日之開會通知，詳列會議議程，其中議程
      第3項為「臨時動議」。（被證7：台北醫師公會第14屆第
      3次臨時監事會會議開會通知單及會議議程），當全部議
      案討論完畢後，監事劉秀雯表示：「那臨時動議，有沒有
      臨時動議？」，公會理事長甲○○隨即說明常務監事之辭
      呈案，惟遭原告阻止，逕行宣布散會，連臨時動議之議程
      也不完成。（詳被證6第24頁）依內政部於中華民國54年7
      月20號內民字第178628號公佈施行之「會議規範」第37條
      明訂：「議案進行中，得提出散會動議，如得可決，應即
      宣佈散會。散會時，未了之議案，應於下次會中繼續討論
      。」（被證8：會議規範）是以，原告未依會依規範及會
      議議程逕行宣布散會之事實至明。
  (三)96年4月10日召開第14屆第3次臨時監事會議決常務監事辭職
    及改選案，合於程序：
    1.出席人數合於規定：依內政部中華民國88年6月23日內政
      部臺（88）內社字第8881247號令修正公布之「督導各級
      人民團體實施辦法」中第8條第1項規定：「人民團體各項
      會議出席人數之計算，以簽到或報到人數為準。但出席人
      提出清查在場人數之動議時，應清查在場人數，以清查結
      果為準。」（被證9：督導各級人民團體實施辦法）經查
      ，96年4月10日召開第14屆第3次臨時監事會議，出席之簽
      到人數，在議決常務監事辭職及改選案前，包括原告共計
      有6人出席（監事共有9席，已過半，詳被證4），縱監事
      黃宗炎、俞至誠並未於同一時間在場，惟對於系爭議案之
      議決程序合乎規定於否，並無影響。
    2.議決過程合於程序：依被告公會90.08.15第十二屆第八次
      理監事聯席會修正通過之議事規則，其中第2條第4項規定
      ：「提案除經提案人同意外，不得延後另會討論。」、第
      3條第3項、第5項但書規定：「提案在規定的時間以後提
      出者，以臨時動議論，須一人之附署始得討論。」、「不
      經提案或臨時動議的議案不得討論及表決，但理事長、秘
      書長及召集委員之報告不在此限。」，換言之，公會理事
      長甲○○於會議中透過臨時動議之程序，就原告辭職及改
      選王佳文監事為常務監事，依議事規則明文規定，合於程
      序。
  (四)提出：台北醫師公會第14屆第3次臨時監事會會議開會通知
    單及會議議程、會議規範、督導各級人民團體實施辦法。
    並聲明：原告之訴駁回。
三、按確認法律關係之訴，非原告有即受確認判決之法律上利益
    者，不得提起之。民事訴訟法第247條定有明文。又所謂即
    受確認判決法律上利益，係指因法律關係之存否不明確，致
    原告在私法上之地位有受侵害之危險，而此項危險得以對於
    被告之確認判決除去之者而言，有最高法院42年度台上字第
    1031號判決可參。本件原告主張與被告間常務監事委任關係
    存在，惟為被告所否認，則兩造間有無常務監事之委任關係
    存在即不明確，原告能否依委任之法律關係主張權利即處於
    不確定之狀態，而此不確定狀態，得以確認之訴除去，是原
    告提起本件確認之訴，為法之所許，合先敘明。
四、得心證之理由：
  (一)兩造不爭執事項：
    1.被告於94年10月17日選舉第14屆常務監事，原告與訴外人
      王佳文二人同票，當時曾以協議方式，由原告先擔任常務
      監事，任期自94年10月17日起至96年4月16日止，之後由
      王佳文繼任，任期自96年4月17日起至97年10月16日止，
      原告因此預先簽具96年4月15日之辭呈。
    2.被告將上開協議呈主管機關臺北市政府社會局核備，經主
      管機關以94年10月27日北市社一字第09440740000號函被
      告依人民團體選舉罷免法第25條「票數相同時，以抽籤定
      之。」之規定辦理，並將抽籤結果報主管機關核備，被告
      於94年11月7日檢送會議紀錄函主管機關備查，其內容略
      以「二位同票監事以抽籤方式，由乙○○（即原告）擔任
      常務監事職務。」。被告核發原告當選第14屆常務監事，
      任期自94年10月17日起至97年10月16日止之當選證書。
    3.原告召集96年4月10日第14屆第3次臨時監事會。當次會議
      開始，有原告及訴外人劉秀雯、王佳文、許自齊、林泉育
      、黃宗炎計6位監事出席，已達法定人數（全體監事計9人
      ），原告宣布開會，進行會議。會議進行至討論事項第二
      案後，訴外人林泉育監事先行離席，此後在場監事僅剩5
      人。原告於會議議程之討論事項進行完畢後宣布散會，旋
      離開會場。
    4.監事即訴外人黃宗炎與俞志誠到達會場的時間並無交集。
    5.被告以96年4月16日（96）北市醫會字第69號函，檢送第
      十四屆第三次臨時監事會議紀錄予臺北市政府社會局，申
      請准予備查，該會議之臨時動議內載「決議：一致通過邱
      常務監事請辭。」，經臺北市政府社會局以96年5月10日
      北市社一字第09635315100號函同意核備，並要求被告補
      選常務監事。嗣經台北市政府訴願審議委員會以96年9月
      20日府訴字第09670274100號訴願決定書，撤銷臺北市政
      府社會局前揭同意核備常務監事即原告請辭常務監事乙案
      之處分。被告則就與本件有關之行政爭訟程序部分，於97
      年1月9日提起行政訴訟。
  (二)兩造爭執事項：原告主張被告96年4月10日第14屆第3次臨時
    監事會會議紀錄，其中有關臨時動議之決議內容記載「決議
    ：一致通過邱常務監事請辭。」，係在原告宣布散會後所為
    ，係屬偽造；被告則以原告之辭職案係被告理事長於會議中
    之報告，合於議事規則之規定，程序上並無不當等語置辯。
    故兩造爭執點在於：原告宣布散會是否合法？系爭會議議決
    通過原告辭職是否合法？爰審酌如下：
    1.原告宣布散會是否合法？
      (1)依內政部於中華民國54年7月20號內民字第178628號公
        佈施行之「會議規範」第37條明訂：「議案進行中，得
        提出散會動議，如得可決，應即宣佈散會。散會時，未
        了之議案，應於下次會中繼續討論。」，按全部議程進
        行完畢，應即宣佈散會，毋庸置疑；惟議程若尚未未完
        成，則必須提出散會動議，經可決後應即宣佈散會，此
        參諸上開規定自明。
      (2)查系爭會議（即96年4月10日第14屆第3次臨時監事會議
        ）當天的議程議程為「一報告事項．．．。二討論事項
        ．．．。三臨時動議。四散會。」，可見臨時動議為議
        事之一部，必待臨時動議結束，全部議程才完成，主席
        始得宣布散會，易言之，在臨時動議未終結前，除非經
        可決，主席不得逕行宣布散會。經查系爭會議當天原告
        宣告散會之過程略以：「
        許自齊：第五案通過了。
        劉秀雯：通過。
        （主席，通過第五案）
        乙○○：哪一個？（第五案工作報告案）可以啊．．．
        劉秀雯：那臨時動議，有沒有臨時動議？
        甲○○：主席，抱歉，因為剛剛理事長沒有被邀請報告
                ．．．我收到這個案我必須要提到監事會來討
                論常務監事的辭呈案，所以請各位．．．
        乙○○：這個事情我下一次我們再開會．．．
        甲○○：因為滿緊．．．我是提出來讓大家討論．．．
        乙○○：我們開會到此，我想我們今天到此．．．
        甲○○：讓我報告完，報告完為止，．．．
        乙○○：我們到此，開會到此，到此結束，那你們變成
                座談會。」。
        有兩造不爭執之會議錄音譯本在卷可憑（見被證6譯本第
        24頁）。查當天議程順序為：報告事項、討論事項、臨
        時動議，其中討論事項共有五項，最後一項為審查理事
        會工作報告案，有系爭會議議程在卷可憑；系爭會議於
        討論議程屆經與會者討論後，主席即原告宣布「通過第
        五案」，依系爭會議議程應進行臨時動議，與會之劉秀
        雯亦表示「那臨時動議，有沒有臨時動議？」，但原告
        並未按照議程進行臨時動議，並於被告之法定代理人甲
        ○○等發言後，旋宣布散會，原告顯未依原排定議程完
        成會議；系爭會議亦未依前揭內政部「會議規範」第37
        條規定為散會之可決，則原告逕而宣布散會，自屬違反
        議事規則甚明，被告抗辯原告宣布散會不合法，即可採
        信。
    2.系爭會議議決通過原告辭職是否合法？
      (1)查被告之議事規則就主席任意宣布散會之處理方式並未
        制訂，惟參諸公司法第182條之1第2項規定：「股東會
        開會時，主席違反議事規則，宣布散會者，得以出席股
        東表決權過半數之同意推選一人擔任主席，繼續開會。
        」，其立法理由略以：「原條文就股東會之散會程序並
        無規定，易流為主席恣意行為，無法保障股東權益，尤
        其股東會開會時，主席違反公司所定之議事規則任意宣
        布散會，再擇期開會，不但耗費諸多社會成本，亦影響
        國內經濟秩序」，而被告監事會之散會程序並未規定，
        主席任意宣布散會，再擇期開會將耗費成本，此與上開
        公司法情形相同；公司是營利法人，與被告係人民團體
        之組織固有不同，但就開會時主席應執行議程，遵守議
        事規則，不應恣意宣布散會，此於公司或者人民團體皆
        然，被告之議事規則就此既未制定，自可類推適用公司
        法第182條之1第2項規定，以出席監事半數之同意推選
        一人擔任主席。次查，出席系爭94年4月10日監事會議
        之監事有六人，原告任意宣布散會後，在會場的監事有
        四人（許自齊、劉秀雯、王佳文、黃宗炎），而劉秀雯
        推舉王佳文擔任主席時，並無人反對（見兩造不爭執之
        錄音譯文第26頁），堪信王佳文係經四名監事推選擔任
        主席，推選人數已逾出席監事（即六人）半數（即三人
        ），於當日繼續在被告六樓會議室續行系爭臨時監事會
        ，自屬有據。
      (2)被告由相同性質或資格之社員結合而成之「社團法人」
        （民法總則編第二章第二節第二款「社團」參照），而
        屬人民團體法所規範之職業團體（該法第4條第2款參照
        ）。按人民團體第44條第1項規定：人民團體之常務監
        事之辭職應以書面提出，並經由監事會之決議，准其辭
        職。即人民團體之常務監事辭職，須先有常務監事之辭
        職書面文件後，再經過監事會之決議，其辭職始生效力
        ；被告章程第廿二條亦規定議決監事辭職為監事會職權
        。原告為常務監事，依上開說明，其辭職自應經提出書
        面，再經由監事會合法議決，准其辭職；易言之，必須
        先有合法之提案，經合法的討論及表決，原告之常務監
        事職務始能解除。而「關於提案」被告之議事規則第3
        項定有明文，其規定如下：「1.提案須在開會通知所規
        定的時間內提出。2.提案除提案人外，須一人之附署。
        3.提案在規定的時間以後提出者，以臨時動議論，須一
        人之附署始得討論。4.秘書處人員非出席者，不具提案
        資格，如欲提案以理事長名義提出，常務理事一人附署
        。5.不經提案或臨時動議的議案不得討論及表決，但理
        事長、秘書長及召集委員之報告不在此限。6.常務理事
        會、委員會之會議，議案得由主席一人提出。7.常務理
        （監）事會決議事項之追認，不須提案人及附署人。」
        ，有被告議事規則在卷可憑。被告主張原告之辭職案，
        係於原告違法宣布散會後進行之臨時監事會，經被告理
        事長甲○○透過臨時動議之程序決議通過，合於被告上
        開講事規則云云，爰審酌如下：
        按系爭會議之議程依序為：一報告事項。二討論事項
          。三臨時動議。四散會。原告係於討論事項結束後宣
          布散會，經出席監事半數以上之同意推選常務監事王
          佳文擔任主席，已如前述，則系爭以監事王佳文為主
          席之臨時監事會，乃原臨時監事會之延續行為，並非
          另行重新召集監事會，其既為延續行為，則議事僅限
          於原告宣布散會時尚未進行之臨時動議議程，而不可
          能回復到報告事項之議程；綜觀兩造不爭執之錄音譯
          文，不論是原告主持之議程或者是由主席王佳文主持
          之議程，均無理事長甲○○報告之記載，此參諸兩造
          不爭執之錄音譯文即明；參以列席之理事長甲○○亦
          稱：「主席，抱歉，因為剛剛理事長沒有被邀請報告
          ．．．」（見錄音譯本第24頁），可見理事長並未報
          告；再觀諸理事長發言內容略以：「主席，抱歉，因
          為剛剛理事長沒有被邀請報告，現在站在全體會員還
          有公會的立場我想要談到滿重要的事情…那按照這個
          案依法我們收到我們邱常監的辭呈…辭職案在禮貌性
          跟法制上我們還是要提到…我理事長不能去同意這辭
          職案，所以特別轉到監事會來討論，我們理事會這邊
          所準備的就是大家的附件，選舉事項第一項，請玉琴
          唸一下，各位參考以後再來討論這個案，我收到這個
          案我必須要提到監事會來討論常務監事的辭呈案，所
          以請各位…」等語（參見被證六之錄音逐字檔第24頁
          第14行至第28行），按列席人得參與本身所代表單位
          有關問題之發言與討論，惟上開甲○○發言內容，核
          與其代表之理事單位無關，自難認為是「報告」，即
          不合於被告議事規則第三條將於提案其中5.「理事長
          之報告得討論的表決」之規定，被告主張原告之辭職
          案係基於理事長之報告而決議，並不可採。
        被告之議事規則第1條第1項前段規定「出席人員有參
          加會議之義務，列席人員得自由參加會議。」，以及
          內政部訂頒之「會議規範」第20條「出席人有發言、
          動議、提案、討論、表決及選舉等權利」、第22條「
          列席人得參與本身所代表單位有關問題之發言與討論
          」，因此出席人始有動議或提案之權利，至於列席之
          理事長則無，因此，被告主張原告之辭職案是理事長
          甲○○於臨時動議之提案，進行議決，不合議事規則
          。
      (3)依上說明，被告96年4月10日第14屆第3次臨時監事會，
        未先經合法之提案，再經合法的討論及表決，其議決原
        告辭職程序不符合被告議事規則第3條規定。至於原告
        是否誠信核與系爭會議之議決原告辭職案是否合法無關
        ，縱被告抗辯原告不誠信屬實，系爭議決程序亦不因此
        而得合法化，系爭會議議決原告辭職案既不合法，原告
        之常務董事職務尚未解除，自仍有效存續中，原告之任
        期自94年10月17日起至97年10月16日止，有被告當選證
        書附卷可稽。從而，原告請求確認兩造間常務監事之委
        任關係存在，為有理由，應予准許。
五、本件事證已臻明確，兩造其餘主張、陳述及所提證據，經審
    酌與本院前揭判斷不生影響，毋庸逐一論述，併此敘明。
六、結論：原告之訴為有理由，依民事訴訟法第78條判決如主文
    。
中    華    民    國    97    年    2     月    13    日
                  民事第五庭    法  官  林妙黛
以上正本係照原本作成。
如對本判決上訴，須於判決送達後20日內向本院提出上訴狀。
中    華    民    國    97    年    2     月    13    日
                                書記官  黃媚鵑


司法院資訊處製作；財團法人民間司法改革基金會備份。
